【裁判字號】    99,交聲,1386
【裁判日期】    991111
【裁判案由】    違反道路交通管理處罰條例聲明異議
【裁判全文】
臺灣臺北地方法院交通事件裁定        99年度交聲字第1386號
原處分機關  臺北市交通事件裁決所
異  議  人
即受處分人  和運租車股份有限公司
代  表  人  蘇燕輝
上列異議人即受處分人因違反道路交通管理處罰條例案件，對於
臺北市交通事件裁決所民國99年3 月30日所為之處分（原處分：
北市裁催字第裁22Z2A000666 號），聲明異議，本院裁定如下：
    主  文
原處分撤銷。
和運租車股份有限公司不罰。
    理  由
一、原處分意旨略以：異議人即受處分人和運租車股份有限公司
    係車牌號碼6119-SS 號租賃小客車之所有人，該小客車經駕
    駛人於民國98年12月19日0 時40分在國道一號南下90.8公里
    處以行車速度超過規定之最高時速60公里以上駕駛，違反道
    路交通管理處罰條例第43條第4 項之規定，處罰異議人吊扣
    該汽車牌照3 個月等情。
二、聲明異議意旨略以：異議人為租車業者，自98年7 月1 日至
    101 年6 月30日將其上開租賃小客車出租予臺灣橫濱輪胎股
    份有限公司（下稱橫濱輪胎公司），嗣該公司將上開車輛交
    付與盧興俊使用，然盧興俊於98年12月19日在國道一號南下
    90.8公里處，因超速遭警舉發，經原處分機關即臺北市政府
    警察局於99年3 月30日以依道路交通管理處罰條例第43條第
    4 項規定為由，以北市裁催字第裁22-Z2A000666號裁決書對
    上開車輛車主即異議人處以吊扣汽車牌照3 個月之處分。惟
    異議人係合法立案之汽車租賃業者，就本件出租汽車於簽訂
    契約時，已明訂應交由駕駛執照之人使用，對承租人應已盡
    監督及注意之義務，就本件違規事實並無故意或過失之歸責
    事由，爰請本院將原裁決處分撤銷，另為異議人不罰之諭知
    。
三、按行政罰法第7 條規定：「違反行政法上義務之行為非出於
    故意或過失者，不予處罰」，究其立法目的，乃依有責任始
    有處罰之原則，對違反行政法上義務之處罰，以行為人有可
    非難性及可歸責為前提，即行為人主觀上有故意或過失，始
    予處罰。又駕駛人違反道路交通管理處罰條例第43條第1 項
    第1 、2 款之規定，同條第4 項並規定「汽車駕駛人有第1
    項第1 款、第2 款或前項行為者，並吊扣該汽車牌照3 個月
    」；惟若汽車駕駛人與汽車所有人非同屬1 人，可否依同條
    第4 項規定對於汽車所有人處以吊扣汽車牌照3 個月處罰？
    經臺灣高等法院暨所屬法院之法官研討結果略以：(一)依該條
    項文義以觀，其吊扣汽車牌照之對象係「違規之汽車牌照」
    ，並無違規汽車駕駛人應與汽車所有人為同1 人始能吊扣汽
    車牌照之限制；(二)再觀該條文立法過程（見立法院第五屆第
    六會期交通委員會第6 次全體委員會記錄），益證道路交通
    管理處罰條例第43條第1 項第2 款、第4 項關於吊扣汽車牌
    照之處分，應係針對汽車所有人所設之特別規定，自不得僅
    以汽車所有人已依道路交通管理處罰條例第85條第1 項規定
    ，指出汽車之實際使用人即遽認無道路交通管理處罰條例第
    43條第1 項第2 款、第4 項規定適用之餘地；(三)然上開吊扣
    汽車牌照之特別規定，究屬行政義務違反之處罰，而條文或
    立法過程，並未排除行政罰法第7 條第1 項「違反行政法上
    義務之行為非出於故意或過失者，不予處罰」及道路交通管
    理處罰條例第85條第4 項推定過失等規定之適用，是汽車所
    有人自仍得經由舉證證明其無故意及過失而免罰；(四)故縱汽
    車駕駛人與汽車所有人非同屬1 人，亦應依道路交通管理處
    罰條例第43條第4 項規定對於汽車所有人處以吊扣汽車牌照
    3 個月處罰，惟可舉證不罰（臺灣高等法院暨所屬法院98年
    11月11日98年法律座談會刑事類提案第21號研討結果意旨參
    照）。
四、經查：
  (一)本件異議人係租車業者，自98年7 月1 日起至101 年6 月30
    日止，將車牌號碼6119-SS 號租賃小客車出租予橫濱輪胎公
    司，該公司復將上開車輛交與盧興俊使用，盧興俊於98年12
    月19日在國道一號南下90.8公里處超速行使，為警製單逕行
    舉發，並經查明車籍為異議人所有後，逕處以吊扣該汽車牌
    照3 個月，嗣經臺北市交通事件裁決所據以裁罰等情，有車
    輛租賃契約、內政部警政署國道公路警察局公警局交字第Z2
    A000666 號舉發違反道路交通管理事件通知單、臺北市交通
    事件裁決所違反道路交通管理事件裁決書各1 份附卷可稽，
    堪認屬實。
  (二)原處分機關對異議人為前開裁決處分，係以道路交通管理處
    罰條條例第43條第4 項規定為其處罰依據，然依前開說明，
    其處罰之成立自應以汽車所有人就該違規事實之發生有故意
    或過失之歸責事由始足當之。按租賃之性質係以物租予他方
    使用、收益，他方支付租金之契約，則租賃物交付他方使用
    後，係處於承租人之占有中，出租人已難對租賃物為風險上
    控管，茲本件異議人係車輛租賃業者，依其對不特定大眾提
    供租借車輛服務，就承租人駕駛資格及能力之監督，充其量
    僅能課以就承租人本身之駕駛資格為注意或告知承租人須就
    汽車管理上應注意駕駛人是否成年，並領有監理機關核發之
    合格駕駛執照等一般性注意，然對於車輛交付後，承租人是
    否交由他人駕駛等，或駕駛人進行駕駛作為時所面對各種具
    體或偶發狀況，有無因故意或過失而違規之風險，難課予預
    見及防止之義務。本件異議人將上開車輛出租予橫濱輪胎公
    司時，已於契約書約定「三、承租人之義務：(二)承租人應由
    有駕駛執照之員工，遵照政府相關法令及交通法規，以善良
    管理人之注意保管、操作原則使用租賃車輛。(七)承租人於租
    賃期間內，不得利用租賃車輛從事違法行為... 」，堪認對
    承租人就租賃車輛之使用已盡相當之提醒及注意，異議人對
    實際駕駛人之違規，難認具預見可能性，而負有防免義務，
    自無故意或過失。從而，原處分機關逕以車輛所有人即異議
    人為裁罰對象，即有未洽。
五、綜上所述，本件異議人以汽車出租為業，對於橫濱輪胎公司
    租用上開租賃小客車後交與盧興俊使用時之違規超速行為，
    並無證據證明有故意、過失之可歸責原因，原處分未審酌前
    情，逕予裁罰，尚有未洽，本件異議人之異議為有理由，應
    由本院將原處分撤銷，並為異議人不罰之諭知，以資適法。
六、據上論斷，應依道路交通事件處理辦法第19條前段，裁定如
    主文。
中    華    民    國    99    年    11    月    11    日
                      交通法庭  法  官  林芳華
以上正本證明與原本無異
如不服本裁定應於送達後5日內向本院提出抗告狀
                                書記官  林鈴芬
中    華    民    國    99    年    11    月    11    日

司法院資訊處製作；財團法人民間司法改革基金會備份。
